【裁判字號】    97,消債抗,23
【裁判日期】    980226
【裁判案由】    清算事件
【裁判全文】
臺灣新竹地方法院民事裁定            97年度消債抗字第23號
抗  告  人  甲○○
上列抗告人因消費者債務清理條例聲請更生事件，對於中華民國
97年10月14日本院97年度消債清字第2號裁定提起抗告，本院裁
定如下：
    主  文
抗告駁回。
抗告程序費用新臺幣壹仟元由抗告人負擔。
    理  由
一、按債務人對於金融機構因消費借貸、自用住宅借款、信用卡
    或現金卡契約而負債務，在聲請更生或清算前，應提出債權
    人清冊，以書面向最大債權金融機構請求協商債務清償方案
    並表明共同協商之意旨；惟債務人與金融機構協商成立者，
    不得聲請更生或清算。但因不可歸責於己之事由，致履行有
    重大困難者，不在此限。本條例實施前，債務人依金融主管
    機關協調成立之中華民國銀行公會會員，辦理消費金融案件
    無擔保債務協商機制與金融機構成立之協商，準用前項之規
    定。又債務人聲請清算時，應提出財產及收入狀況說明書．
    ．．第一項財產狀況及收入說明書，應表明下列事項，並提
    出證明文件：．．．二、最近五年是否從事營業活動及平均
    每月營業額。三、收入及必要支出之數額、原因及種類。法
    院裁定開始清算程序前，得依職權訊問債務人、債權人及其
    他關係人，並得定期命債務人據實報告清算聲請前二年內財
    產變動之狀況。債務人違反前項報告義務者，法院得駁回清
    算之聲請。聲請更生或清算不合程式或不備其他要件者，法
    院應以裁定駁回之，但其情形可以補正者，法院應定期間先
    命補正，消費者債務清理條例第151 條第1 、5 、6 項、第
    81條第1 項、第2 項第2 、3 款、第82條、第8 條分別定有
    明文。
二、本件抗告意旨略以：
(一)按消費者債務清理條例乃司法院主導推行之重要法令，其施
    行之成敗，有賴各法院秉持悲天憫人之胸懷，主動積極關懷
    而配合支持，始有可能成功，否則依現今情勢觀之，反比破
    產法時還要求更為瑣碎嚴苛的資料，根本喪失制定新法的意
    義。又依消費者債務清理條例第3 條規定：「債務人不能清
    償債務或有不能清償之虞者，得依本條例所定更生或清算程
    序，清理其債務。」，同法第80條並規定：「債務人於法院
    裁定開始更生程序或許可和解或宣告破產前，得向法院聲請
    清算；債權人縱為一人，債務人亦得為聲請。」，是法院對
    於符合聲請清算要件者，即應賜予清算之機會，對於瑣碎或
    枝節的程序問題，應主動盡力協助補齊，而非輕易駁回聲請
    事件。
(二)查抗告人因理財失當，始墮入銀行高利貸循環之陷阱，又因
    必須負擔家計重擔，故而積欠債務，並非蓄意奢侈揮霍，且
    因其所積欠之債務，銀行均是以年息近百分之20之利率計算
    ，累積迄今，每月光利息支出即高達新台幣（下同）40,000
    多元，縱抗告人不吃不喝，甚連利息都負擔不起，更遑論償
    還本金，是以，抗告人之負債總額既已超過其總資產甚多，
    且抗告人並無任何收入，自已符合消費者債務清理條例所定
    之清算要件，而有准許清算之必要，況消費者債務清理條例
    乃破產法的特別法，關於破產法的相關法理，自有其適用，
    依破產法所謂「不能清償債務」之內涵為對於金錢債務長久
    的不能清償；對於應即時清償之金錢債務不能清償；債務人
    財產狀態客觀的不能清償；債務人向外表示停止支付，推定
    為不能清償者均屬之，依此，只要客觀上負債大於資產，即
    符合不能滿足清償債務之狀況，應該當於消費者債務清理條
    例所謂「不能清償債務」之要件，是原審既已查明認定抗告
    人之負債確已超過資產甚多，客觀上當已陷於不能清償債務
    之情況，自應認符合消費者債務清理條例所定之清算要件，
    豈料，原審竟率認抗告人應尚有清償能力，而逕予駁回抗告
    人清算之聲請，即有武斷偏頗，且失公平、失當之情形。
(三)又查，抗告人雖曾於民國95年間與最大債權銀行協商，約定
    每月還款金額為28,259元（108 期，6 ％），惟此乃係銀行
    告知若未與之協商，將繼續疲勞催收債務，且若不接受協商
    條件，即將回復原近百分之20之高利率，在銀行軟硬兼施之
    情形下，抗告人迫不得已只好接受協商，惟此協商條件顯已
    超出抗告人所能負擔之能力，嗣於協商成立後，抗告人雖竭
    盡最大誠意依協商條件履行債務，惟因所投資哥哥開設之補
    習班於95年間經營不善而倒閉，致其之後全然沒有收入來源
    ，不得已乃四處向親友借貸籌措繳納協商款項，勉力支撐繳
    納長達15期的時間，惟此終究救急非救窮，因親友亦無法再
    借貸款項，故抗告人只好毀諾，此絕非抗告人無履約之誠意
    ，則原審對抗告人之困境視而不見，甚無端揣測抗告人隱匿
    財產，顯對消費者債務清理條例所定「不可歸責」之要件認
    定過於嚴苛且不切實際，而有違誤之情形。
(四)再者，原審遽認抗告人所提租賃契約書恐為杜撰，此更是欲
    加之罪無患無辭，蓋抗告人婚前即與家人承租門牌號碼新竹
    市○○路○段556 巷22－6 號1 －4 樓之建物居住，嗣結婚
    後，始與配偶共同搬至門牌號碼新竹市○○路○段390 巷18
    號建物居住，抗告人之配偶婚前雖已知悉抗告人之債務狀況
    ，婚後亦幫忙資助抗告人償還債務，惟因己身尚須負擔房貸
    ，實無法再承受抗告人之債權銀行、討債公司不斷催收騷擾
    的壓力，故乃興起離婚之念頭，抗告人為避免銀行討債干擾
    到配偶之生活，且為求挽回搖搖欲墜的婚姻，不得已乃暫搬
    回娘家居住，豈料，原審竟以抗告人之配偶有財產收入．即
    引為駁回抗告人聲請之理由，實屬無據。
(五)準此，抗告人之本件清算之聲請，確已符合消費者債務清理
    條例之清算要件，則原審逕予駁回，顯有違誤，爰依法提起
    抗告，並聲明：原裁定廢棄，本件清算聲請應予准許等語。
三、按債務人不能清償債務或有不能清償之虞者，得依本條例所
    定更生或清算程序，清理其債務，此固為消費者債務清理條
    例第3 條所定。惟按法院裁定開始清算程序前，得依職權訊
    問債務人、債權人及其他關係人，並得定期命債務人據實報
    告清算聲請前二年內財產變動之狀況。債務人違反前項報告
    義務者，法院得駁回清算之聲請，此為同條例第82條所明定
    。再依上開條文第2 項規定之立法說明為「清算程序係為保
    護有清理債務誠意之債務人而設，債務人前項違反報告義務
    ，足認其欠缺進行清算之誠意，且無聲請清算之真意，自無
    加以保護之必要，爰設第二項，明定法院得駁回清算之聲請
    。」依此，聲請清算之債務人除應符合不能清償債務或有不
    能清償之虞之法定要件外，尚負有誠實報告之協力義務，苟
    債務人未能誠實報告，依法即難認其具有進行清算之誠意及
    聲請清算之真意，法院自得駁回清算之聲請。是抗告人主張
    其債務既超過資產甚多，客觀上顯已不能清償債務，自符合
    消費者債務清理條例所定之清算要件，原審即應准許其清算
    之聲請云云，顯係忽略其依法仍負有誠實報告之協力義務，
    而有誤解法律之情，則其前開所主張，尚非足取，合先敘明
    。
四、次查，本件抗告人於聲請清算時，陳報其資產總額為300,00
    0 元，債務總額為2,493,803 元，且陳稱其5 年內並未從事
    營業活動，亦無任何收入所得，每月必要支出為28,000元云
    云（見原審卷第9 至14頁）。嗣又具狀陳報其每月必要支出
    中12,000元之房租支出（即門牌號碼新竹市○○路○段556
    巷22－6 號1 －4 樓建物）部分，因抗告人並無收入可繳納
    租金，故均由其配偶負擔云云（見原審卷第151 頁），且抗
    告人於協商後，其生意經營不善，慘遭倒閉，故變成失業而
    無收入之人云云（見原審卷第215 頁），迄抗告人提起本件
    抗告，乃又主張其之前投資哥哥所開設之補習班，惟該補習
    班於95年間經營不善倒閉，致其之後完全沒有收入，又其於
    婚前即與家人承租門牌號碼新竹市○○路○段556 巷22－6
    號1 －4 樓之系爭建物，嗣結婚後搬至配偶所有門牌號碼新
    竹市○○路○段390 巷18號建物居住，惟近日抗告人配偶因
    抗告人複雜之債務關係興起離婚之念頭，故抗告人為挽救婚
    姻，乃暫搬回娘家居住云云（見本院卷第29頁）。則抗告人
    就其於聲請前5 年內是否曾從事營業活動（初始陳述並未從
    事任何營業活動，嗣則陳稱於協商成立後，其所經營之生意
    因經營不善而倒閉，迄再改口轉陳之前有投資其兄開設之補
    習班，惟於95年間，其兄所開設之補習班因經營不善倒閉）
    ，及其每月是否必須支付房租支出（初始陳述其每月必須支
    付12,000元之房租，嗣則陳稱房租費用係由配偶支付，迄再
    改口轉陳其現已搬回娘家暫住）等各所陳，已有前後矛盾且
    互有扞挌之情，實難認抗告人已盡誠實報告義務。
五、第查，抗告人具狀提出本件清算聲請後，前經原審法院於97
    年9 月9 日以裁定命抗告人於10日內補正裁定附表所示之各
    該事項，惟抗告人迄仍未遵原審裁定補正：1.以書狀據實報
    告聲請二年內財產變動之狀況。2.曾與金融機構協商成立，
    因不可歸責於己之事由，致履行顯有重大困難之證明文件。
    更泛指並無法提出任何證明文件（見原審卷第215 頁）。惟
    查，依抗告人所提95、96年度綜合所得稅各類所得資料清單
    所示及台新銀行南寮分行、新竹國際商業銀行（已更名為渣
    打銀行）北新竹分行、臺灣銀行等往來存摺之明細資料所載
    內容，抗告人自95年迄今幾無任何財產及收入情形，但此核
    與抗告人於與債權銀行協商成立後，總計其自95年7 月間起
    至97年9 月間止，依其所陳每月必須支付之生活費用28,000
    元加計每月之協商款為28,259元計算，抗告人竟能按月支付
    生活費用及如期履約繳納協商款總計高達1,179,885 元之情
    狀，顯有明顯差異，而啟人疑竇之處，詎抗告人僅泛稱前開
    款項均係四處向親友家人借貸云云，然上開款項高達百餘萬
    元，金額非微，抗告人竟完全無法釋明借貸之情形，亦無法
    提出任何證明文件，實難遽認其已盡釋明履行協商顯有重大
    困難之不可歸責要件及已盡誠實說明之義務。再者，依抗告
    人所陳，其既自95年間起即無任何收入，竟於提起本件清算
    聲請時，陳報其有現金100,000 元，則此100,000 元現金之
    來源，即有相當可疑之處；且依抗告人於97年4 月11日具狀
    提起本件清算聲請事件時，其所自行記載之住所地址為其配
    偶許志有所有門牌號碼新竹市○○路○段390 巷18號住處，
    而依抗告人之戶籍謄本所載，其現亦設籍於上址，再經原審
    於97年5 月2 日命補正之裁定經送達抗告人所填載之前開住
    所，亦係由抗告人於97年5 月28日所親收，此有戶籍謄本及
    送達證書在卷可稽（見原審卷第16、145 頁），姑不論抗告
    人嗣改口轉稱其因無任何收入，故租屋處之租金係由配偶許
    志有支付，且其為挽救婚姻，現搬回娘家暫住云云是否屬實
    ，惟縱依其所述，其至遲於97年5 月28日應仍與其配偶許志
    有共同居住在新竹市○○路○段390 巷18號住處，則抗告人
    既自陳其經濟相當拮据，並無任何收入，則其何須於97年2
    月10日另支付房租承租門牌號碼新竹市○○路○段556 巷22
    －6 號1 －4 樓整棟建物居住之必要（租賃期間自97年2 月
    10日起至98年2 月10日止），又抗告人既具狀陳報因其無任
    何收入，故該租居處每月12,000元之房租均係由其配偶負擔
    繳納，然此豈不反加重其或配偶之經濟負擔，而與常情相悖
    。況查，前開賃居處係抗告人之父、母、兄、嫂等人所共同
    設籍之處所，此有原審所查詢法務部戶役政連結作業系統表
    在卷可按（見原審卷第240 至242 頁），縱依抗告人所陳嗣
    為挽救婚姻而搬回娘家居住云云，倘其所述之娘家即係指前
    開賃居處所，是其搬回娘家後，其配偶許志有仍須繼續負擔
    此筆房租支出，此無疑繼續加重其配偶之經濟負擔，尚難認
    該舉對婚姻有所助益，衡情亦與常理相違，則聲請人所提之
    租賃契約書確不無臨聲請而故為杜撰之虞。準此，抗告人既
    未遵原審裁定補正曾與金融機構協商成立，因不可歸責於己
    之事由，致履行顯有重大困難之證明文件，且迄仍未補正以
    書狀據實報告其聲請前2 年內財產變動之狀況，揆諸首開說
    明，本件抗告人清算之聲請，依法即有未合。
六、綜上所述，本件抗告人違反本院裁定命補正曾與金融機構協
    商成立，因不可歸責於己之事實，致履行顯有重大困難之證
    明文件事項，且違反未據實報告清算聲請前二年內財產變動
    狀況之報告義務等情，均已詳如前述，揆諸前開說明，應認
    其本件清算之聲請，於法尚有未合，是原審據消費者債務清
    理條例第8 條及第82條規定，駁回其清算之聲請，依法即無
    不合。抗告意旨仍執前詞指摘原裁定不當，求予廢棄另為裁
    定，為無理由，應予駁回。
七、據上論結，本件抗告為無理由，依消費者債務清理條例第15
    條，民事訴訟法第495條之1第1項、第449條第1項、第95條
    、第78條，裁定如主文。
中    華    民    國    98    年    2     月    26    日
                民事第一庭  審判長    法  官  蔡孟芳
                                      法  官  黃珮禎
                                      法  官  高敏俐
以上正本證明與原本相符。
本裁定不得抗告。
中    華    民    國    98    年    2     月    26    日
                                      書記官  黎秀娟


司法院資訊處製作；財團法人民間司法改革基金會備份。
